【裁判字號】    93,重訴,96
【裁判日期】    951221
【裁判案由】    分割共有物
【裁判全文】
臺灣嘉義地方法院民事判決              93年度重訴字第96號
原      告  乙○○
                        344.
訴訟代理人  張巧妍律師
被      告  丁○○
訴訟代理人  甲○○
            己○○
被      告  戊○○
訴訟代理人  丙○○
上列當事人間分割共有物事件，於中華民國95年12月7日言詞辯
論終結，本院判決如下：
    主  文
兩造共有坐落嘉義縣民雄鄉○○段三九三地號，地目建，面積五
四一平方公尺土地，准予分割，其分割方法如附圖一所示，即：
編號Ａ部分面積一三五點二五平方公尺，分歸被告戊○○取得；
編號Ｂ部分面積一三五點二五平方公尺，分歸被告丁○○取得；
編號Ｃ部分面積二七０點五平方公尺，分歸原告乙○○取得。
訴訟費用依附表所示比例負擔。
    事  實  及  理  由
壹、原告主張：
一、坐落嘉義縣民雄鄉○○段393地號，地目建、面積541平方公
    尺之土地（下稱系爭土地），為兩造所共有，應有部分如附
    表所示，系爭土地並無法令規定或契約約定不得分割之情形
    ，基於土地經濟有效利用，實有分割之必要，因無法協議分
    割，爰訴請裁判分割。
二、系爭土地南面臨路之面寬應以應有部分比例分配，爰提出分
    割方法如附圖二所示。
貳、被告方面：
一、被告2人於系爭土地南面臨路之住宅為檜木所建，時日久遠
    ，保存完整且材質珍貴，希勿予拆除。
二、被告均同意嘉義縣大林地政事務所95年11月8日複丈成果圖
    （即附圖一）所示之分割方案。
參、得心證之理由：
一、按各共有人得隨時請求分割共有物。但因物之使用目的不能
    分割或契約訂有不分割之期限者，不在此限；又共有物分割
    之方法，不能協議決定者，法院得因任何共有人之聲請，命
    為分配，民法第823條第1項、第824條第2項分別定有明文。
    經查系爭土地為兩造所共有，地目為建地，兩造應有部分如
    附表所示之事實，業據原告提出土地簿登記謄本、土地登記
    謄本為證，信屬真實。又原告主張系爭土地無因物之使用目
    的不能分割或契約訂有不分割之期限，兩造復無法達成分割
    協議之事實，為被告等所不爭執，亦堪認為真實。從而，本
    件原告訴請分割系爭土地，洵屬有據。
二、本院就分割方法，斟酌如次：
（一）系爭土地地勢平坦，呈東北、西南走向之長方形，南面臨
      民族路，正對民雄國小，地處民雄鬧區，東、西側均與他
      人之土地、建物相連接，北邊則為三級古蹟民雄大士爺廟
      ，目前土地上由東至西依序為被告戊○○、丁○○之磚木
      造或磚瓦造房屋，均為二進式住家格局，及原告之鐵皮屋
      ，被告等之房屋為自住，原告之鐵皮屋則左右分別出租為
      2 個攤位，經營小吃生意一節，業據本院勘驗現場，製有
      勘驗筆錄附卷可稽，並有現場照片27幀在卷足考，另囑託
      嘉義縣大林地政事務所測量系爭土地地上現況，此亦有嘉
      義縣大林地政事務所94年8月10日複丈成果圖1份（如附圖
      三）在卷可參。
（二）觀之原告所主張如附圖二所示之分割方案，將被告戊○○
      、丁○○之房屋，各由前往後斜向劃分，致使被告等之現
      有建物共五大區塊均須沿分割線拆除，影響被告等使用現
      況之利益甚鉅，然此舉僅為增加原告面對民族路之面寬約
      65公分，而原告就其使用現況之面寬為8.45公尺，足供2
      間店面使用，實際上亦已出租，業如前述，原告僅為爭執
      不足1公尺之面寬，將被告等之建物全數沿分割線拆除拆
      除，減損現有建物之使用機能，當非經濟，亦失公允，是
      本院認原告之主張尚非可採。
（三）經本院履勘現場，如附圖三編號1、編號2部分建物，確為
      檜木住宅，已有70餘年歷史，保存完整，此為兩造所不爭
      ，相較於被告2人所有檜木住宅後方數棟建物，則為其後
      增建，格局較為凌亂，是本院以如附圖一之方法分割，保
      留如附圖三編號1、編號2之住宅，分割線所通過如附圖三
      編號11、編號4、編號12則均為空地，不必拆除建物亦未
      影響現有住戶之出入動線，僅更動如附圖三編號9之建物
      ，該部分為被告丁○○所使用之廚房、浴室，均為磚瓦建
      造，甚為老舊，將之部分拆除影響最微；且原告已將其與
      被告丁○○現有接鄰部分均以鐵皮覆蓋，有上開現場照片
      可稽，是如附圖三編號11及編號9部分緊鄰原告，分割線
      由此2部分向右減縮，亦方便原告於建物拆除後再覆蓋鐵
      皮以之分界；再如附圖三編號11之部分向右減縮後，如附
      圖三編號3之部分即成為一完整之長方形，提升原告對此
      部分土地之利用價值。
（四）綜上所述，本院審酌系爭土地之地勢平坦、臨路狀況良好
      、地處民雄鬧區，交通方便、如附圖三之使用現狀與如附
      圖一之分割方案大致相符、臨路面寬對照兩造應有部分尚
      稱公允，且臨路部分分割形狀皆屬方正，增加整體利用之
      效益、各共有人之利益及被告等均同意如附圖一之分割方
      案等情，認以附圖一所示分割方案分割系爭土地較為妥適
      ，爰分割為如主文第一項所示。
伍、因分割共有物而涉訟，由敗訴當事人負擔訴訟費用顯失公平
    者，法院得酌量情形，命勝訴之當事人負擔其一部，民事訴
    訟法第80條之1定有明文。本件兩造係因分割系爭土地無法
    達成協議而涉訟，但各自所為之行為均為維護自身權益，揆
    諸前揭說明，本件訴訟費用應按兩造於系爭土地之應有部分
    比例負擔始符公平，爰定訴訟費用分擔如附表所示。
陸、據上論結：本件原告之訴為有理由，依民事訴訟法第78條、
    第80條之1、第85條第1項但書，判決如主文。
中    華    民    國    95    年    12    月    21    日
                  民事第一庭法  官  陳俞婷
以上正本係照原本作成。
如對本判決上訴須於判決送達後20日內向本院提出上訴狀。
中    華    民    國    95    年    12    月    21    日
                            書記官  林美足
  附表
┌────┬───────┬─────────┐
│共有人  │應有部分比例  │  訴訟費用負擔比例│
├────┼───────┼─────────┤
│乙○○  │1/2           │  1/2             │
├────┼───────┼─────────┤
│丁○○  │1/4           │  1/4             │
├────┼───────┼─────────┤
│戊○○  │1/4           │  1/4             │
└────┴───────┴─────────┘


司法院資訊處製作；財團法人民間司法改革基金會備份。
